臺灣臺中地方法院刑事判決　　　　　　　96年度易字第5663號
公　訴　人　臺灣臺中地方法院檢察署檢察官
被　　　告　甲○○
　　　　　　乙○○
上列被告因重利案件，經檢察官提起公訴（九十六年度偵字第一
六三一八號），本院判決如下：
    主    文
甲○○乘他人急迫，貸以金錢，而取得與原本顯不相當之重利，
處有期徒刑伍月，如易科罰金，以新臺幣壹仟元折算壹日；減為
有期徒刑貳月又拾伍日，如易科罰金，以新臺幣壹仟元折算壹日
。緩刑貳年，並應向公庫支付新臺幣捌萬元。
乙○○無罪。
    犯罪事實
一、甲○○前無不法之犯罪前科紀錄，素行尚佳，其明知由不知
    情之張富德（另由檢察官為不起訴處分確定）所介紹結識之
    借款人丁○○係因所設立之「日達神科技股份有限公司」（
    下稱日達神公司）經營不善等緣由，亟需現金流通以供週轉
    而有急迫之情形，竟仍基於乘他人急迫，貸以金錢而取得與
    原本顯不相當重利之反覆、延續性犯意，先後接續於附表所
    示之時間，均在丁○○所經營日達神公司位於臺中縣豐原市
    ○○街一三號一樓之廠址，分別借貸如附表所示之現金予丁○○，並以如附表所示之方式計算利息，而收取與原本顯不
    相當之重利〔起訴書就本件丁○○向甲○○借款之時間、金
    額、約定之利息均有所誤認，惟已經公訴檢察官更正如前。
    另如附表所示之三次借款，甲○○分別取得預扣之利息為新
    台幣（下同）十四萬元、十五萬元與十八萬元，合計取得之
    利息為四十七萬元〕。嗣因警據丁○○之報案，指稱甲○○
    有重利行為，而通知甲○○到案說明，始進而查悉上情。
二、案經丁○○訴由臺中縣警察局豐原分局報請臺灣臺中地方法
    院檢察署檢察官偵查起訴。
    理    由
壹、有罪部分：
  一、訊據被告甲○○對於上揭犯罪事實於本院審理時均供承不
      諱，核與告訴人丁○○於警詢、偵查中證述因急需金錢週
      轉而向被告甲○○借款，並給付依如附表所示方式所計算
      之高額利息合計四十七萬元等情大致相符（見偵查卷第三
      三頁至第三九頁、第一二八頁至第一二九頁、第一五三第
      一五四頁），復有告訴人借款時所開予被告甲○○供擔保
      及為債權憑證之支票、客票影本計五張在卷可稽（見偵查
      卷第四三頁至第四四頁、第四七頁），足徵被告之自白，
      核與客觀事實相符，而堪予採信。是本件事證至臻明確，
      被告甲○○犯行洵堪認定。
  二、核被告甲○○所為，係犯刑法第三百四十四條之重利罪。
      被告甲○○於密切接近之時間，接續貸與告訴人丁○○三
      筆金錢，並陸續收取預扣之利息，各舉動之獨立性極為薄
      弱，依一般社會健全觀念，難以強行分離，顯係基於單一
      犯意接續所為，應包括評價為一行為而僅論以一罪；公訴
      檢察官於本院審理時認被告甲○○三次借款予告訴人之行
      為須予分論併罰，容有違誤，應併指明。爰審酌被告甲○○趁告訴人亟需用錢之際，貸放款項而收取重利，牟取與
      原本顯不相當之高額利息，應值非難；並衡酌被告甲○○
      貸放之利率高達週年利率百分之五百零四、四百六十九及
      五百四十九，其向告訴人收取合計達四十七萬元之利息，
      數額甚鉅；然其實際放款之對象經查獲者僅有告訴人，被
      告甲○○經此教訓，當知收斂行事，且考量本件借貸係出
      於告訴人之自由意願，被告甲○○並無強迫之情事，事後
      亦查無實據足認其有使用暴力討債之舉，手段尚稱平和，
      暨被告甲○○犯後於本院終能坦認一切犯行，犯罪後態度
      堪稱良好與公訴檢察官於本院審理時具體求刑之刑度範圍
      等一切情狀，量處如主文所示之刑，並諭知易科罰金之折
      算標準。另按九十六年罪犯減刑條例業於九十六年七月四
      日公布，並自同年月十六日施行，該條例第二條明文規定
      ：「犯罪在中華民國九十六年四月二十四日以前者，除本
      條例另有規定外，依下列規定減刑：三、有期徒刑、拘役
      或罰金，減其刑期或金額二分之一」；本件被告甲○○所
      犯上揭重利犯行之犯罪時間，係在九十六年四月二十四日
      以前，且非屬上揭減刑條例第三條規定不予減刑之情形，
      故依上開規定，本院應寬減所宣告有期徒刑之二分之一。
      末查，被告甲○○前未曾因故意犯罪受有期徒刑以上刑之
      宣告，有臺灣高等法院被告前案紀錄表在卷可憑，其因一
      時失慮，致為本件犯行，但畢竟查無實據足認其有使用暴
      力討債之舉，手段尚稱平和，其於本件之犯罪情節尚未至
      無可原宥之程度，且被告甲○○犯後於本院審理時已坦承
      犯行，頗見悔悟之意，其經此偵審程序，當知警惕守法，
      應無再犯之虞，是對被告甲○○所宣告之刑，應以暫不執
      行為適當，爰併予宣告緩刑二年，以啟自新，並斟酌本件
      情形，依同條第二項第四款規定，諭知應向公庫支付八萬
      元。
  三、至本件由告訴人丁○○所簽立或交付予被告甲○○之如附
      表所示之支票、客票，係告訴人向被告甲○○借款時，簽
      發予被告甲○○作為債權憑據及擔保之用，在告訴人清償
      債務後，被告甲○○即須予返還；而在告訴人尚未清償全
      部債務之前，被告甲○○就該等支票於實際貸放之本金及
      週年利率百分之二十範圍內之利息請求權部分，仍在民法
      保障之範圍內，得持以行使票據權利，據以請求告訴人清
      償債務，因此，該等支票不宜認係被告甲○○所有供犯罪
      所用或所得之物，自無從併予諭知沒收，亦附此敘明。
貳、無罪部分：
  一、公訴意旨另以：被告乙○○與被告甲○○共同基於重利之
      犯意聯絡，亦參與前述乘他人急迫，貸以金錢，而取得與
      原本顯不相當之重利犯行，因認被告乙○○亦涉犯刑法第
      三百四十四條之重利罪嫌等語。
  二、按犯罪事實應依證據認定之，無證據不得認定犯罪事實。
      又不能證明被告犯罪者，應諭知無罪之判決，刑事訴訟法
      第一百五十四條第二項、第三百零一條第一項分別定有明
      文。又事實之認定，應憑證據，如未能發現相當證據，或
      證據不足以證明，自不能以推測或擬制之方法，為裁判基
      礎（最高法院四十年台上字第八六號判例參照）；再者，
      二人以上以共同犯罪之意思，事前同謀，推由其中部分之
      人實施，其未參與實施之共謀者，固為學說上所稱之共謀
      共同正犯，依司法院大法官釋字第一０九號解釋，仍成立
      共同正犯。但未參與實施者，因僅有犯罪之謀議，而無行
      為之分擔，則渠等之間如何為犯罪之謀議、如何推由其中
      部分之人實施？即為決定其是否成立同謀共同正犯之重要
      依據，自應依證據證明之，不能僅憑擬制推測之方法，採
      為認定同謀共同正犯判斷之基礎（最高法院九十四年度台
      上字第七一九五號判決要旨參照）。
  三、本件檢察官認被告乙○○亦涉有上述重利犯行，無非係以
      該犯罪事實為告訴人丁○○指述綦詳，而被告甲○○與告
      訴人接洽為貸款時，名片上列印有「（04）00000000」之
      聯絡電話，此電話係由被告乙○○向電信公司所申請設立
      供被告甲○○聯絡使用，此有卷附之通聯調閱查詢單及通
      聯紀錄可憑，被告乙○○既申辦電話供被告甲○○與告訴
      人聯繫借款事宜之用，足見被告甲○○所為重利犯行，被
      告乙○○亦有一定程度之涉入，自為共同正犯等為其主要
      論據。訊據被告乙○○則堅決否認涉有本件重利犯行，辯
      稱：伊當初是在夜市擺攤時認識甲○○，後來伊位於臺中
      市○區○○路之租住處剛好有空房間，伊就邀請甲○○同
      住。（04）00000000號市內電話是伊申裝在伊租住處內使
      用，甲○○既然亦居住於該處所，在經過伊同意後，確實
      有使用該市內電話之情形；但伊並不知道甲○○使用該電
      話係與何人聯繫？聯繫事項之內容為何？與犯罪有無相關
      ？伊全無所悉，如何能謂伊係與甲○○共犯等語。
  四、按刑法所謂「共同正犯」，係指二人以上之正犯，相互間
      於主觀上本於犯意之聯絡，並於客觀上為犯罪行為之分擔
      者（實施共同正犯）；或以自己共同犯罪之意思，參與實
      施犯罪構成要件以外之行為；或以自己共同犯罪之意思，
      事先同謀，而由其中一部分人實施犯罪之行為者（共謀共
      同正犯），始屬之。本件前述之重利犯行，係由被告甲○○與告訴人丁○○聯繫為借貸事宜，告訴人從未與被告乙○○謀面接洽，被告乙○○亦無所謂向告訴人收取利息之
      情事，已據被告甲○○及告訴人均陳述甚詳（見偵查卷第
      一二九頁，本院卷第一八頁、第二一頁），是本件欲行論
      斷被告乙○○亦屬重利犯行之共同正犯，則需端視其與被
      告甲○○是否有犯罪之謀議，並推由被告甲○○實施重利
      犯罪之構成要件行為。就此，被告甲○○自案發初始即未
      曾供稱有與被告乙○○共同倡議要為本件重利犯行之情事
      。而前開（04）00000000號之市內電話，固係由被告乙○○向電信公司所申裝設立，嗣被告甲○○並多次撥打該電
      話與告訴人聯絡，此有通聯調閱查詢單及通聯紀錄存卷可
      稽（見偵查卷第五七頁、第八二頁至第八六頁）；惟檢察
      官並未具體說明所謂「申辦市內電話」，係如何該當於
      本件重利犯行之構成要件行為？如何以該供被告甲○○與
      告訴人聯繫之市內電話，係由被告乙○○所具名申裝一節
      ，即可逕行推認被告乙○○亦有共同參與重利犯行？抑或
      率予論斷被告乙○○與甲○○間重利犯意聯絡之有無？另
      依上揭通聯調閱查詢單，該（04）00000000號之市內電話
      之申裝地址，確實在被告乙○○所陳報之居所即臺中市○
      區○○路三七二巷二一號三樓之一，且被告乙○○早於八
      十九年一月一日即已申裝，則如何謂被告乙○○前揭所稱
      （04）00000000號市內電話是伊申裝在伊租住處內使用。
      後來伊在夜市擺攤時認識甲○○，而租住處亦剛好有空房
      間，才邀請甲○○同住，並有同意甲○○使用該電話聯繫
      之情形。至甲○○聯繫之內容為何，伊並不知情等辯詞為
      不可採，而逕認其申裝該支電話之目的與被告甲○○本件
      之重利犯行直接相關，亦未經檢察官提出具體事證以為憑
      佐。本件既仍有合理可疑之處，依法自應逕對被告乙○○
      為有利認定之論斷。
  五、綜此，本院經查並無任何證人聽聞或其他積極之證據，足
      認被告乙○○就被告甲○○所為前揭重利犯行有何犯意之
      聯絡而屬共謀共同正犯之情形，公訴人此部分認定所依據
      之理由尚有未足，即未達確信真實之程度，尚有合理性懷
      疑之存在。此外，復查無其他積極證據，足認被告乙○○
      確有參與被告甲○○所為重利犯行之情事，本件應認不能
      證明被告乙○○犯罪，揆諸前揭說明，自應依法就此被告
      乙○○被訴重利部分，另為無罪判決之諭知。
據上論斷，應依刑事訴訟法第二百九十九條第一項前段、第三百
零一條第一項，刑法第三百四十四條、第四十一條第一項前段、
第七十四條第一項第一款、第二項第四款，刑法施行法第一條之
一第一項、第二項前段，中華民國九十六年罪犯減刑條例第二條
第一項第三款、第七條、第九條，判決如主文。
本案經檢察官丙○○到庭執行職務。
中　　華　　民　　國　　96　　年　　12　　月　　19　　日
                  刑事第三庭  法  官  陳思成
上正本證明與原本無異。
如不服本判決，應於收受送達後10日內向本院提出上訴書狀（應
敘述具體理由並附繕本）。
上訴書狀如未敘述理由，應於上訴期間屆滿後20日內補提理由書
於本院。
                              書記官  張宏清
中　　華　　民　　國　　96　　年　　12　　月　　19　　日
附表：
┌──┬────┬────┬─────────┬────────┬─────┐
│編號│借貸時間│借貸金額│ 簽發供擔保之票據 │ 利息計算之方式 │ 備    註 │
├──┼────┼────┼─────────┼────────┼─────┤
│ 一 │96.03.07│100萬元 │發票人皆為日達神公│利息為每10日14萬│另支付介紹│
│    │        │        │司，發票日各為96年│元，借款時先預扣│人張富德手│
│    │        │        │3月12日、96年3月16│，週年利率為504 │續費2萬元 │
│    │        │        │日，票面金額均為50│﹪（140000×3× │，故本次借│
│    │        │        │萬元之支票二張；暨│12÷0000000＝5. │款告訴人林│
│    │        │        │發票人皆為弘岐科技│04）            │隆濤實拿現│
│    │        │        │股份有限公司，發票│                │金84萬元  │
│    │        │        │日均為96年5月15日 │                │          │
│    │        │        │，票面金額各為55萬│                │          │
│    │        │        │元及70萬元之支票二│                │          │
│    │        │        │張。              │                │          │
├──┼────┼────┼─────────┼────────┼─────┤
│ 二 │96.03.16│115萬元 │發票人皆為日達神公│利息為每10日15萬│本次借款告│
│    │        │        │司，發票日各為96年│元，借款時先預扣│訴人丁○○│
│    │        │        │3月21日、96年3月26│，週年利率為469 │實拿現金10│
│    │        │        │日，票面金額分別為│﹪（150000×3× │0萬元     │
│    │        │        │55萬元、60萬元之支│12 ÷0000000＝  │          │
│    │        │        │票二張。          │4.69 ）         │          │
├──┼────┼────┼─────────┼────────┼─────┤
│ 三 │96.03.26│118萬元 │發票人皆為日達神公│利息為每10日18萬│本次借款告│
│    │        │        │司，發票日各為96年│元，借款時先預扣│訴人丁○○│
│    │        │        │4月2日、96年4月4日│，週年利率為549 │實拿現金10│
│    │        │        │，票面金額分別為50│﹪（180000×3× │0萬元；嗣 │
│    │        │        │萬元、60萬元之支票│12 ÷0000000＝  │已清償完畢│
│    │        │        │二張；暨付款銀行為│5.49 ）         │          │
│    │        │        │臺灣中小企業銀行沙│                │          │
│    │        │        │鹿分行，票號為AU08│                │          │
│    │        │        │06095號，發票日為 │                │          │
│    │        │        │96年4月15日，票面 │                │          │
│    │        │        │金額為50萬元之支票│                │          │
│    │        │        │一張。            │                │          │
└──┴────┴────┴─────────┴────────┴─────┘
附錄本案論罪科刑法條：
刑法第三百四十四條：
乘他人急迫、輕率或無經驗貸以金錢或其他物品，而取得與原本
顯不相當之重利者，處一年以下有期徒刑、拘役或科或併科一千
元以下罰金。
